【裁判字號】    89,重上更(二),5
【裁判日期】    891116
【裁判案由】    返還價金等
【裁判全文】
臺灣高等法院高雄分院民事判決  八十九年度重上更(二)字第五號
      上  訴  人  庚○○
                  甲○○
                  辛○○
                  藍青田
                  （即失縱人藍志誠財產管理人）  住台中市○○○街一五號
                  子○○      .
                  丙○○      .
                  乙○○      .
                  丁○○  (李.
                              .
                  戊○○(李培.
                              .
                  己○○(李培.
                              .
      右一人之    洪慧敏      .
      法定代理人
      上  訴  人  壬○○     .
      共      同
      訴訟代理人  楊雪貞律師
                  康進益律師
      被上訴  人  癸○○     .
      訴訟代理人  溫三郎律師
右當事人間返還價金等事件，上訴人對於中華民國八十三年十一月十八日臺灣高雄地
方法院八十三年重訴字第二七一號第一審判決提起上訴，經最高法院第二次發回更審
，本院判決如左：
      主      文
上訴駁回。
第二審及發回前第三審訴訟費用（除確定部分外）由上訴人負擔。
      事      實
甲、上訴人方面：
一、聲明：
  (一)原判決除確定部分外廢棄。
  (二)被上訴人應連帶給付上訴人庚○○新台幣（下同）一百五十三萬元、甲○○一百
    三十八萬元、壬○○一百八十七萬五千元、丁○○、戊○○、己○○三人一百七
    十七萬元、辛○○一百六十八萬元、丙○○一百六十八萬元、乙○○一百七十二
    萬五千元、子○○一百六十八萬元、藍青田一百六十八萬元，及均自民國八十三
    年七月四日起至清償日止，按週年利率百分之五計算之利息。
  (三)第一、二審及發回前第三審訴訟費用由被上訴人負擔。
二、陳述：除與原判決及本院前審判決（本院八十三年度重訴字第二七一號、八十六
    年度重上更(一)字第一一號）記載相同者，予以引用外，補稱：
  (一)原審卷起訴書所附協議書是由郭建材簽訂，已據郭建材自認在卷，而郭建材亦自
    認與被上訴人向孫訓參、孫訓賜及同益建設公司承擔高雄縣仁武鄉○○段二十九
    之八、二十九之十四號土地之債務，八十二年十一月簽立協議書時，經被上訴人
    授權，則被上訴人自應受協議書之拘束，況且當時被上訴人與郭建材為合夥關係
    ，互相授權乃理所當然之事。
  (二)八十二年十月四日之協議書之附件二應為上訴人所提出之原審卷第二百四十八頁
    之殘餘價值分析表，況且依證人孫訓賜所證述：殘餘價值分析表係依據澄清湖畔
    銀行貸款數額、利息、營造費用、客戶已繳之款項、土地增值稅、契稅、管銷費
    用核算出來的價值，該協議書的計算方式為原審卷第二四八頁之附件計算出來，
    原審卷第一七五頁之附件也是協議書之參考文件，被上訴人有承認要承擔對上訴
    人之債務等語，及證人郭建材證述：簽立協議書時，並無附件，兩造所提出之附
    件各二紙均為簽立協議書計算之內容等語，再參以證人孫訓參、趙龍雄、林哲男
    、蔡麗華、巫秀蘭及吳妙玲之證述，足見被上訴人確有承擔債務情事。
  (三)上訴人所承買之預售屋於八十二年間遭法院拍賣時，該預售屋已建至第二層，且
    土地有相當價值，同益公司、孫訓參、孫訓賜將土地及未建築完成之預售屋移轉
    予被上訴人，衡諸常情。被上訴人必然承擔上開不動產之債務，況被上訴人於房
    屋興建完成後，向銀行貸款每棟房屋屋七、八百萬元至一千萬元不等，貸款軍由
    被上訴人及郭建材取得，嗣未繳貸款，任由銀行拍賣房屋，足認被上訴人承受時
    ，可預期且確自上開房地得到相當利益，必附帶約定處理債務。
三、證據：援用原審及本院前審立證之方法，另提出拍賣公告一件、土地登記謄本二
    件、建物登記謄本十六件為證，並聲請訊問證人巫秀蘭。
乙、被上訴人方面：
一、聲明：
  (一)上訴駁回。
  (二)第一、二審及發回前第三審訴訟費用由上訴人負擔。
  (三)如受不利判決，願供擔保請准免假執行。
二、陳述：除與原判決及本院前審判決記載相同者，予以引用外，補稱：
  (一)八十二年十月四日之協議書原本及其附件，業經被上訴人於本院前審審理時提出
    經法官核閱發還，並經原審提示予證人孫訓參確認在案。又以該協議書以手寫方
    式為之，故附件一應亦屬手寫，而上訴人所提出之附件一係電腦打字，應非該協
    議書之附件，該協議書之附件應係被上訴人所提出附於原審卷第一百七十四頁、
    一百七十五頁之附件。
  (二)上開協議書載明同益公司與被上訴人間所協議者為同益公司和吳妙玲等十二人債
    務糾紛和解案，再參酌該協議書之附件二載明吳妙玲等十二人分別於八十一、二
    年向高雄地方法院聲請查封，撤銷查封等情，足證被上訴人只負責清償吳妙玲等
    十二人之債務，未承擔同益公司對上訴人之債務。又該協議附件一為金獅王朝剩
    餘價值表，係針對金獅王朝之建設案而言，與上訴人之澄清湖畔之建設案無關，
    該協議內容與上訴人無關。
三、證據：援用原審及本院前審立證之方法。
丙、本院依職權訊問證人孫訓賜、郭建材。
    理      由
一、上訴人李培彬於八十七年五月五日死亡，丁○○、戊○○、己○○係其子女，共
    同為其繼承人（洪慧敏係李培彬之前妻，非繼承人），已於本院前審具狀聲明承
    受訴訟並據其提出戶籍謄本為證，核無不合。又本件上訴人藍志誠於八十四年五
    月間與其友人出外晚餐後未回，經藍青田即藍志誠之父報案，將藍志誠列為失蹤
    人口。依非訟事件法第四十九條第一項規定，失蹤人未置財產管理人者，其財產
    管理人依配偶、父母、與失蹤人同居之祖父母、家長之順序定之，藍志誠未結婚
    ，失蹤前與藍青田同居，藍青田陳報其為藍志誠之財產管理人，且得以財產管理
    人自己之名義，為訴訟當事人，並無不合。
二、上訴人主張：上訴人分別於八十一年四、五、九月間向訴外人同益建設股份有限
    公司（下稱同益公司）及孫訓參訂購坐落於高雄縣仁武鄉○○段二九之八、二九
    之十四號土地應有部分及其上預售建物，上訴人庚○○、甲○○、壬○○、李培
    彬、辛○○、藍志誠、子○○、丙○○、乙○○分別訂購房屋編號Ａ３、Ａ２、
    Ｂ１、Ａ５、Ｂ７、Ｂ２、Ｂ10.、Ａ８、Ａ９，分別依約繳款為一百零二萬元、
    九十三萬元、一百二十五萬元、一百十八萬元、一百十二萬元、一百十二萬元、
    一百十二萬元、一百十二萬元、一百十五萬元。嗣因同益公司財務週轉困難，乃
    由其負責人孫訓參代表公司將前開預售案讓由被上訴人及原審共同被告郭建材共
    同承擔興建。詎被上訴人及郭建材於承擔同益公司對上訴人之債務後，竟違約將
    預售房屋轉賣予他人，上訴人所買受之房地顯已因可歸責於被上訴人及郭建材之
    事由而陷於給付不能。上訴人已於八十三年七月二日以存證信函向被上訴人及郭
    建材為解除契約之意思表示等情，爰依契約承擔及買賣契約之法律關係，求為命
    被上訴人與郭建材應連帶給付上訴人庚○○一百五十三萬元、甲○○一百三十八
    萬元、壬○○一百八十七萬五千元、丁○○、戊○○、己○○三人一百七十七萬
    元、辛○○一百六十八萬元、丙○○一百六十八萬元、乙○○一百七十二萬五千
    元、子○○一百六十八萬元、藍青田一百六十八萬元之價金暨違約金，及均自八
    十三年七月四日起加計法定遲延利息之判決（其中關於郭建材部分，本院前審於
    更審前將原審所為上訴人敗訴之判決廢棄，並依郭建材之認諾，改判如上訴人之
    聲明，郭建材未聲明不服而告確定。）。
三、被上訴人則以：(一)其與訴外人孫訓賜簽立之八十二年十月四日之協議書，並未載
    明被上訴人承擔同益建設公司對上訴人之債務，該協議書僅約定同益公司孫訓參
    、孫訓賜無條件釋出「澄清湖畔」特權部份，由被上訴人清償訴外人吳妙玲等十
    二人債權而已，與上訴人無關。(二)郭建材與孫訓參於八十二年十一月間另簽立之
    協議書，被上訴人並不知情，且郭建材祇受託協助處理同益建設公司孫訓參、孫
    訓賜對於「澄清湖畔」十一位客戶之債務，並未由被上訴人承擔同益建設公司孫
    訓參等對上訴人之債務等語，資為抗辯。
四、上訴人主張其向同益公司孫訓參購買「澄清湖畔」之預售屋，嗣因同益公司財務
    週轉困難，乃由被上訴人與郭建材共同承擔興建上開預售案及承擔同益公司對上
    訴人之債務之事實，但為被上訴人否認有承擔同益公司對上訴人債務之情，經查
    ：
  (一)八十二年十月四日簽訂之協議書內容為：「立書人甲方同益建設股份有限公司孫
    訓參、孫訓賜，乙方癸○○，兩方就委託辦理甲方和債權人吳妙玲等十二人債務
    糾紛和解案，協議如左：
    、甲方釋出金獅王朝剩餘價值（如附件一）和澄清湖畔持權部分，交由乙方全
    權處理，甲方義務配合協調。
    、乙方負責處理各債權人交付之文書章證，清償債權部份（如附件二），其不
    足部分，甲方負責於民國八十三年六月三十日前償還乙方共計新台幣壹仟柒佰玖
    拾肆萬。
    、本書一式三份（含附件），甲、乙兩方、見證各持一份。
        立書人    甲方：孫訓賜     乙方：癸○○         見證人：郭建材」。
    此有兩造不爭執為真正之協議書一紙附卷可稽（原審卷第一一七頁），兩造所爭
    執為該協議書之附件一、附件二所指為何？查，(1)上訴人主張附件一、附件二係
    指載有包括澄清湖畔等案殘餘價值分析表、執行案件表二紙（原審卷第二四八頁
    ），被上訴人主張附件一、附件二係指金獅王朝剩餘價值詳細表、執行案件表二
    紙（原審卷第一七四、一七五頁）。(2)證人孫訓賜證稱：簽該協議書時，孫訓參
    沒有在場，我沒有把協議書給孫訓參看過等語（本院卷第二五八、二五九頁），
    參以該協議書之首開第一行記載立書人甲方包括孫訓參在內，但最後之立書人僅
    孫訓賜、癸○○即被上訴人及郭建材三人簽名，並無孫訓參之簽名，足認孫訓賜
    上開證詞為實在。則孫訓參既不在場，非親睹知悉該協議書所附之附件一、附件
    二為何？則其於本院前審，就法院所提示上訴人所提出附原審卷第二四八頁之附
    件所為之證詞，係事後聽聞之詞，尚無法證明上訴人提出之二紙附件即為該協議
    書之附件一、附件二。(3)證人郭建材雖證稱：當時寫協議書時，根本沒有附件，
    庭上所提示四張附件，全部是寫協議書時計算的內容云云（本院卷第二六０頁）
    ，證人孫訓賜證稱：不記得協議書之附件係那一張，但該協議書的計算方式係依
    原審卷第二四八頁之附件計算出來，原審卷第一七五頁附件也是參考計算之文件
    云云，嗣又改證稱：當時寫協議書時，根本沒有附件，只有參考表云云（本院卷
    第二五九頁、二六一頁）。惟以該協議書第一、二條已明載有附件一、附件二，
    且第三條復載明協議書一式三份含附件即附表有二紙，郭建材、孫訓賜上開證言
    與事實不符，均無可取。(4)簽立該協議書之人除孫訓賜、郭建材外，尚有被上訴
    人，且被上訴人依協議書約定，應持有該協議書原本包括附件一、附件二，被上
    訴人確於本院前審提出協議書原本（本院更(一)卷(一)第一五三頁反面），且證人郭
    建材復證述：該協議書及金獅王朝剩餘價值詳細表均為被上訴人所親自書寫等語
    （本院卷第二六０頁），再參以該協議書上載：「金獅王朝剩餘價值（如附件一
    ）和澄清湖畔持權部分」，即將（如附件一）字句載於「金獅王朝剩餘價值」之
    後，非載於「澄清湖畔持權」字句之後，已明顯表明附件一之內容指「金獅王朝
    」案之剩餘價值，不包括「澄清湖畔」案之剩餘價值。而上訴人所提出係載有包
    括「澄清湖畔」等案之殘餘價值分析表，被上訴人提出則為「金獅王朝剩餘價值
    詳細表」，則上訴人主張其提出之附件為該協議書之附件云云，委無可取。被上
    訴人主張其提出之金獅王朝剩餘價值詳細表、執行案件表二紙為該協議書附件一
    、附件二之事實，堪予採信。
  (二)依上開協議書第一段所載，協議內容為同益公司和債權人吳妙玲等十二人債務糾
    紛和解案，而協議書第一條係約定同益公司應履行之義務，即無條件釋出金獅王
    朝剩餘價值和澄清湖畔持權部分交由被上訴人處理，且該協議書附件一之金獅王
    朝剩餘價值表係針對「金獅王朝」案即訴外人陳錦文、陳富蘭、蘇登海等三人之
    銀行貸款扣除工程款之價值用以抵金獅案工程款予以計算，與上訴人之「澄清湖
    畔」所繳付之價款債務無關，此有被上訴人提出之附件一可稽。上訴人主張協議
    書所載「澄清湖畔持權部分交由被上訴人處理」，係指被上訴人承擔對上訴人之
    債務云云，無可取。又上訴人所提出之殘餘價值分析表並非該協議書之附件，已
    於前述，則其以此主張附件已明白計算包括「澄清湖畔」之上訴人九戶之債務承
    擔云云，自無可採。另該協議書第二條係約定被上訴人應履行之義務，即清償對
    吳妙玲等十二人之債務，而吳妙玲等十二人係指吳妙玲、莊豐裕、莊豐財、沈漢
    俊、沈福來、陳漢村、莊金妹、蘇正川、吳忠諶、林哲男、真享企業公司、大眾
    銀行等十二人，並未包括上訴人等九名，此有上述該協議書之附件二可參。準此
    ，由該協議書及附件以觀，被上訴人並無承擔對上訴人之債務之意甚明。
  (三)上訴人雖又主張郭建材已自認其與被上訴人共同承擔對上訴人之債務云云，惟查
    ，郭建材於原審經法官提示八二年十月四日之協議書時陳稱：「因孫訓賜與我有
    債務糾紛，澄清湖畔土地被法院查封，債權人有吳妙玲等十二人，孫訓賜請我去
    跟債權人周旋，看看能不能撤封，因我資金有限，找金主癸○○共同處理，當時
    孫訓賜將澄清湖畔之土地，交給癸○○處理」、「當時協議時沒有談及預售屋之
    處理」、「只處理十二位債權人之債務」等語（見原審卷第二二七至二二八頁）
    。益證被上訴人於訂立該協議書時，並無承受同益公司孫訓參、孫訓賜對上訴人
    之債務。雖郭建材嗣後於本院前審及本院改稱其與被上訴人共同承擔對上訴人之
    債務云云，並因其認諾，經本院前審判決郭建材應清償對上訴人債務確定，但依
    被上訴人提出八十四年五月六日郭建材與被上訴人在咖啡廳之談話錄音中，郭建
    材稱：「現在那些客戶要拿五百萬給我」、「配合他們打官司」等語（錄音譯文
    附本院前審上字卷第一四０頁），而郭建材亦承認為上開錄音對話（本院前審上
    字卷第一五０頁），且上訴人於本院亦自承因郭建材並無財產，迄今並未對郭建
    材為強制執行等語，則郭建材嗣後改稱被上訴人承擔對上訴人債務云云，其真實
    性已令人生疑，況且又與上述協議書及其附件之文義不一，自無可取。另林敏澤
    律師八十四年五月二十二日陳報狀稱：「陳報人於八十二年間受同益公司孫訓參
    、孫訓賜委託處理債務，其中第二案（澄清湖畔）分別於八十二年九月八日、八
    十二年十一月五日召開債權會議，會中債務人提及再另找人續建，債權人亦同意
    ，惟雙方並未正式簽立和解書或會議記錄。日後郭建材、癸○○等人曾來本所與
    各債權人、債務人協調，惟並未簽立和解書或會議記錄」等語，有該陳報狀可稽
    （本院前審卷上字卷第七十七頁）。則雖日後郭建材、被上訴人固曾與各債權人
    、債務人在林敏澤律師事務所協調，但依上開協議書及其附件，被上訴人並未承
    擔對上訴人之債務，嗣後協調中，茍同益公司孫訓參、孫訓賜未另給予被上訴人
    有利條件，被上訴人自無當然應承擔對上訴人之債務之理，況且如果協調有結果
    ，何以三方面未如被上訴人與同益公司孫訓參、孫訓賜間之協議，簽立和解書或
    會議記錄以為三方行使債權履行債務之依據？故僅有上述協調，尚難認定被上訴
    人已同意承擔對上訴人之債務。至於孫訓參、孫訓賜雖證稱被上訴人承擔對上訴
    人之債務云云，惟查，若被上訴人未承擔同益公司孫訓參、孫訓賜對上訴人之債
    務，則同益公司孫訓參、孫訓賜需自負該債務，即孫訓參、孫訓賜與被上訴人間
    之利害相反，則彼二人上開不利被上訴人之證詞之真實性已有可議，況且依該二
    人所證述被上訴人承接澄清湖畔案時已將上訴人之債務一併計算云云，則為何與
    被上訴人簽立協議書時不將此明白列入該協議書及其附件中？該二人之上開證言
    自無可信。
  (四)上訴人提出之八十二年十一月間孫訓參、郭見財、孫訓賜簽訂協議書一紙，業經
    證人郭建材證稱：該協議書之郭見財確為其所簽立等語（本院卷第二六０頁），
    被上訴人抗辯郭建材未簽立云云，雖無可取，惟依此協議書第一項載：「同益公
    司法定代理人孫訓參、孫訓賜之債務委託郭建材協助處理，尚有陳文良、黃金水
    及部分之材料工程款及第二案澄清湖畔十一位客戶未處理，除陳文良必須於十一
    月十日前處理完畢外，其餘之部分俟適時之機會處理之」，有該協議書可稽（原
    審卷第一一五頁），則由上開協議書之文義觀之，係郭建材受同益公司孫訓參、
    孫訓賜之委託而處理債務，並無被上訴人承擔債務之記載，況且被上訴人並未在
    該協議書簽名，而郭建材所陳述被上訴人承擔對上訴人債務云云，委無可取，已
    於前述，故郭建材陳述其經被上訴人授權簽立此協議書承擔債務云云，亦無可取
    。上訴人以被上訴人與郭建材合夥，授權郭建材簽立該協議書之情，既為被上訴
    人否認，其以郭建材簽立之協議書主張被上訴人承擔同益公司等人對上訴人之債
    務云云，尚無可採。
  (五)上訴人另以同益公司孫訓參、孫訓賜八十三年九月二十六日函寄債權人陳文良之
    存證信函內容，主張被上訴人承擔債務云云，惟該存證信函內容雖記載：[同益
    公司覓得並徵得癸○○、郭建材之同意，依同益公司現有財產之兩案(一)金獅王朝
    (二)澄清湖畔之殘餘價值及債權總額之評估後，兩位同意吸收所有債權人之債權，
    同時同益公司第二案澄清湖畔土地所有權人孫訓參過戶予癸○○」等語（本院前
    審上字卷第一一０至一一四頁），但該存證信函係同益公司孫訓參、孫訓賜發函
    ，非被上訴人發函，受信之對象為陳文良，非上訴人，況且縱同益公司孫訓參、
    孫訓賜對外向債權人表示其債務由被上訴人承擔，係彼等單方之意思，除被上訴
    人已同意承擔部分外，並不因此當然拘束被上訴人，而被上訴人依其所簽立協議
    書及其附件，並無承擔對上訴人之債務之意，已於前述，上訴人此部分主張自無
    可取。
  (六)上訴人復主張依證人蔡慶華、趙龍雄、林哲男、吳妙玲、巫秀蘭等人之證詞，可
    認被上訴人已承擔對上訴人之債務云云。但查，證人蔡慶華、趙龍雄雖證稱被上
    訴人於協調時有承認承擔對上訴人之債務云云，惟證人趙龍雄為上訴人壬○○之
    父，證言有偏頗之虞，況且蔡慶華證述：協調時在林敏澤律師那裡有寫文書云云
    ，趙龍雄證述：協調有寫協議書云云（本院前審上字卷第六十四頁反面、第六十
    六頁），既與林敏澤律師前述陳報郭建材、被上訴人等人與各債權人、債務人協
    調，並未簽立和解書或會議記錄等情不符，且趙龍雄或上訴人迄今亦未能提出協
    調時所書立之文書為證，蔡慶華、趙龍雄上開證言均無可信。另證人林哲男雖證
    稱：被上訴人清償同益公司就土地之債務等語，但其同時證稱：我未參與上訴人
    等人債務糾紛等語（本院前審上字卷第六十三頁）。證人吳妙玲雖證稱：被上訴
    人表明要全部概括承受債務等語（本院前審更(一)卷第一二三頁），惟被上訴人確
    同意清償吳妙玲等十二位債權人（如協議書附表二所載）之債務，故在林敏澤律
    師處與吳妙玲等人就如何清償及撤銷查封，以便被上訴人順利取得土地所有權之
    事達成協議之情，雖為屬實，但此不能證明被上訴人亦承擔對上訴人之債務。證
    人巫秀蘭於本院雖證稱：郭建材表示會處理我的債務云云，惟其同時證稱：被上
    訴人未曾與我接洽，亦不記得郭建材有無提過合夥人之姓名等語（本院卷第一０
    六至一０七頁），從而，林哲男、吳妙玲、巫秀蘭之證言均不足以證明被上訴人
    承擔對上訴人之債務。
  (七)上訴人另主張孫訓參等人將具有相當價值之「澄清湖畔」案之土地、建築房屋部
    分全由被上訴人承受，且事後房屋貸得高額款項，被上訴人受此利益，依情理必
    然承受對上訴人之債務云云。惟查，「澄清湖畔」案之土地即高雄縣仁武鄉○○
    段二九之八號、同段二九之一四號土地遭查封時，房屋僅有未建築完成之一層樓
    房之情，有上訴人提出之拍賣不動產附表可稽（本院卷第一一五頁），而被上訴
    人依所簽立之協議書既負責清償吳妙玲等十二位債權人之債務，使吳妙玲等人撤
    銷查封，以便被上訴人取得土地之所有權，不足部分，同益公司孫訓參、孫訓賜
    尚同意於八十三年六月三十日前償還被上訴人一千七百九十四萬元，此觀協議書
    第二條約定甚明。從而，被上訴人承受「澄清湖畔」案之土地及其一層樓房屋之
    權利，除負責清償吳妙玲等十二人之債權為對價外，孫訓參、孫訓賜等人尚應再
    給付被上訴人金錢，則被上訴人自非當然承受所有債務人之債務，至於被上訴人
    於完成房屋建築穫利之情，係事後營建之事，非可以此認定被上訴人承擔對上訴
    人之債務。
五、綜上所述，上訴人主張被上訴人承擔同益公司等之債務，惟為被上訴人所否認，
    且無證據證明被上訴人有承擔上訴人之債務，從而上訴人依契約承擔及買賣契約
    之法律關係，請求被上訴人返還價金及違約金，自屬無據。原審據此為上訴人敗
    訴之判決，核無不合，上訴意旨指摘原判決不當，求予廢棄為無理由，應予駁回
    。
六、據上論結，本件上訴為無理由，依民事訴訟法第四百四十九條第一項、第七十八
    條、第八十五條第一項前段，判決如主文。
中      華      民      國    八十九    年      十一    月      十六    日
                                      臺灣高等法院高雄分院民事第二庭
~B1審判長法官  簡色嬌
~B2      法官  林富村
~B3      法官  陳真真
右為正本係照原本作成。
如對本判決上訴，須於判決送達後二十日內向本院提出上訴狀，其未表明上訴理由者
，應於上訴後二十日內向本院提出上訴理由書（均須按他造當事人之人數附繕本）。
上訴時應提出委任律師或具有律師資格之人之委任狀，並依附註條文規定辦理。
中      華      民      國    八十九    年      十一    月    二十一    日
~B法院書記官  彭筱瑗
附註：
民事訴訟法第四百六十六條之一：
對於第二審判決上訴，上訴人應委任律師為訴訟代理人，但上訴人或其法定代理人具
有律師資格者，不在此限。
上訴人之配偶、三親等內之血親、二親等內之姻親，或上訴人為法人、中央或地方機
關時，其所屬專任人員具有律師資格並經法院認為適當者，亦得為第三審訴訟代理人
。
第一項但書及第二項情形，應於提起上訴或委任時釋明之。
                                                                        Ｈ


司法院資訊處製作；財團法人民間司法改革基金會備份。
